臺灣高雄地方法院民事判決
110年度雄簡字第772號
原      告  連恒昌  
            連唯羽  
            連慧慶  
共      同
訴訟代理人  何曜男律師
            徐鼎盛律師
被      告  林貞言  
訴訟代理人  林蔚欣  
上列當事人間請求給付租金等事件，本院於民國111年6月28日言
詞辯論終結，判決如下：
    主  文
被告應分別給付原告連恒昌新臺幣陸萬捌仟壹佰壹拾貳元、原告
連唯羽新臺幣陸萬捌仟壹佰壹拾貳元、原告連慧慶新臺幣壹拾參
萬陸仟貳佰貳拾肆元，及自民國一一一年一月十二日起至清償日
止，按週年利率百分之五計算之利息。
被告應自民國一一一年一月十二日起至高雄市○○區○路街○○號房
屋拆遷之日止，分別按月給付原告連恒昌新臺幣捌仟伍佰壹拾肆
元、原告連唯羽新臺幣捌仟伍佰壹拾肆元、原告連慧慶壹萬柒仟
零貳拾捌元。
訴訟費用由被告負擔。
本判決第一、二項得假執行；但被告如依序以新臺幣陸萬捌仟壹
佰壹拾貳元、新臺幣陸萬捌仟壹佰壹拾貳元、新臺幣壹拾參萬陸
仟貳佰貳拾肆元為原告連恒昌、原告連唯羽、原告連慧慶預供擔
保後，得免為假執行。
    事實及理由
一、原告主張：原告與訴外人連恒良、連玉英於民國92年11月21
    日因繼承訴外人連春火而公同共有坐落高雄市○○區○○段0○段
    ○00地號，權利範圍全部之土地（下稱78地號土地），及其
    上建號250號、251號，即門牌號碼為高雄市○○區○路街00號
    房屋（含增建部分，以下合稱系爭房屋），嗣經本院96年度
    重訴字第158號分割共有物事件，判決自78地號土地分割出7
    8-1地號土地（下稱78-1地號土地，面積630.67平方公尺，
    其中479.49平方公尺遭系爭房屋占用）分歸原告與連恒良按
    每人應有部分1/4之比例分別共有；系爭房屋則經本院99年
    度雄簡字第1764號判決採變價分割（下稱1764號判決，與本
    院96年度重訴字第158號判決合稱系爭分割判決）確定在案
    。系爭房屋嗣經本院以107年度司執字第114088號變價分割
    共有物事件受理（下稱系爭執行事件），後經變賣由被告取
    得，並於109年4月21日辦畢所有權移轉登記，被告因系爭房
    屋對78-1地號土地有民法第425條之1所稱法定租賃權存在，
    經考量78-1地號土地於扣除遭系爭房屋占用部分後，其餘空
    地係屬畸零地或通道，已無從供原告專有使用，應視為占用
    利益悉歸被告享有，是依鑑定人大有國際不動產估價師聯合
    事務所之鑑定報告（下稱系爭鑑定報告），78-1地號土地每
    月租金按每平方公尺新臺幣（下同）54元計算為適當，據此
    計算78-1地號土地每月租金為34,056元（計算式：54×630.6
    7=34,056，小數點以下四捨五入，下同），是依原告應有部
    分比例計算，被告應分別按月給付原告連恒昌、連唯羽、連
    慧慶8,514、8,514、17,028元（計算式：34,056×1/4=8,514
    、34,056×1/2=17,028）。經原告以109年4月15日存證信函
    通知被告繳納土地租金，遭被告拒絕，經雙方協調仍無法就
    租金金額達成共識，爰依民法第425條之1規定，請求法院酌
    定租金。又被告於109年4月21日取得系爭房屋所有權，計自
    斯時起至起訴前即109年12月20日止（共8個月，下稱系爭期
    間），被告應分別給付原告連恒昌、連唯羽、連慧慶已發生
    之土地租金68,112、68,112、136,224元，爰依民法第425條
    之1及租賃法律關係，提起本件訴訟，並聲明：㈠被告應分別
    給付原告連恒昌68,112元、連唯羽68,112元、連慧慶136,22
    4元，及自民事更正聲明狀繕本送達翌日起至清償日止，按
    週年利率5％計算之利息。㈡被告應自民事更正聲明狀繕本送
    達翌日起至系爭房屋拆遷之日止，分別按月給付原告連恒昌
    8,514元、連唯羽8,514元、連慧慶17,028元。
三、被告則以：㈠系爭房屋僅占用78-1地號土地中之479.49平方
    公尺，地租應以實際占用面積計算，始為合理。78-1地號土
    地其餘畸零地部分，經原告架設鐵欄杆及鐵絲網並堆置盆栽
    、推車限制被告使用，顯見被告未獲任何利益，自不能向被
    告收取租金。㈡系爭房屋係供被告及家人自住使用，且該房
    屋位在柴山山腳下及台鐵區間車站之間，環境吵雜，生活機
    能不佳，係一沒落社區，參酌財政部國有財產署南區分署出
    租附近土地，即同地段第90地號土地之租金行情為每年每平
    方公尺430元，折合每月每平方公尺地租為35.8元，及前開9
    0地號土地坐落位置較78-1地號土地為佳，而78-1地號土地
    位在無尾巷，其價值約僅及90地號土地之7成，故本件地租
    應按每月每平方公尺25元計算，始屬適當。原告請求依鑑定
    報告結果每月每平方公尺54元計算，容有過高，應予酌減。
    ㈢系爭房屋自109年4月21日起迄今，因原告前將系爭房屋交
    付連恒良占用達2/3 ，由連恒良轉租他人謀利，已侵害被告
    之所有權，以連恒良占用系爭房屋之面積431平方公尺計算
    ，被告迄今至少受有12個月之損害196,536元（計算式：38
    元×431平方公尺×12個月＝196,536元），被告對原告有侵權
    行為損害賠償債權存在，被告得執此對與原告應負之租金債
    務互為抵銷。㈣另原告於109年11月4日寄發存證信函，在該
    函中原告已表示願意通融被告自110年1月1日起算租金，由
    該記載可反推原告已經免除被告110年1月1日以前發生之租
    金債務等語，資為抗辯，並聲明：㈠原告之訴駁回。㈡如受不
    利判決，願供擔保，請准宣告免為假執行。
四、經查，原告與連恒良、連玉英於92年11月21日因繼承而公同
    共有78地號土地，及系爭房屋，嗣經系爭分割判決自78地號
    土地分割出78-1地號土地分歸原告與連恒良按每人應有部分
    1/4之比例分別共有；系爭房屋採變價分割確定在案。連玉
    英之應有部分則於107年8月13日贈與被告及被告訴訟代理人
    。而原告連慧慶於104年12月9日經拍賣取得連恒良就系爭房
    屋及78-1地號土地之應有部分。嗣系爭房屋經變賣由被告取
    得，並於109年4月21日辦畢所有權移轉登記，被告因系爭房
    屋對78-1地號土地有民法第425條之1之法定租賃權，系爭房
    屋共占用78-1地號土地479.49平方公尺等情，有78地號土地
    、78-1地號土地謄本暨異動索引、系爭房屋建物謄本暨異動
    索引、系爭分割判決、高雄市鹽埕地政事務所建物測量成果
    圖在卷可稽（見本院卷第21至51、61至65、220-1至220-12
    、267至287頁），並經本院調閱系爭執行事件卷確認無訛，
    且為兩造所不爭執，堪信為真實。
五、本院之判斷：
　　原告另主張被告應按月給付原告租金等節，則為被告所否認
    ，並以前詞置辯，是本院應審酌者厥為：（一）原告得否請
    求被告給付78-1地號土地租金？（二）如可，則被告應給付
    之租金金額為多少？（三）原告是否有免除被告110年1月1
    日前之租金債務？（四）被告所為抵銷抗辯有無理由？茲分
    述如下：
　　（一）原告得向被告請求78-1地號土地之租金
　　⒈按土地及其土地上之房屋同屬一人所有，而僅將土地或僅
      將房屋所有權讓與他人，或將土地及房屋同時或先後讓與
      相異之人時，土地受讓人或房屋受讓人與讓與人間或房屋
      受讓人與土地受讓人間，推定在房屋得使用期限內，有租
      賃關係。其期限不受第449條第1項規定之限制。前項情形
      ，其租金數額當事人不能協議時，得請求法院定之，民法
      第425條之1定有明文。又上開規定旨在維護社會經濟秩序
      及利益，於房屋使用期限內推定有租賃關係，故所謂「土
      地及其土地上之房屋同屬一人」，亦應包括房屋為共有，
      土地為共有人之部分人所有，而土地所有人同意該共有之
      房屋使用系爭土地之情形在內。蓋房屋性質上不能與土地
      使用權分離而存在，即使用房屋必須使用該房屋之所在之
      土地，乃屬一般社會常情，是房屋之共有人除為土地之所
      有人外，尚有其他共有人時，如土地所有人係同意共有之
      房屋得使用該土地，則於該房屋之所有權讓與他人後，應
      認仍有上開規定適用，推定在房屋得使用期限內，有租賃
      關係之設定，始能避免土地利用關係趨於複雜，不致影響
      社會經濟發展，庶符上開立法目的。次按當事人主張有利
      於己之事實者，就其事實有舉證之責任，民事訴訟法第27
      7條前段定有明文。
　　⒉經查，系爭房屋於被告拍定前，原為原告、被告及被告訴
      訟代理人所共有。又系爭房屋坐落於原告共有之78-1地號
      土地之上。嗣系爭房屋經1764號判決變價分割，經被告拍
      定取得，而於109年4月21日辦畢所有權移轉登記等情，有
      系爭房屋建物謄本暨異動索引、78-1地號土地謄本暨異動
      索引、1764號判決在卷足參（見本院卷第31至48、267至2
      87頁），並經本院調閱系爭執行事件卷宗確認屬實，是依
      首揭規定，被告所有之系爭房屋就原告共有之78-1地號土
      地間，仍應適用民法第425條之1規定，於系爭房屋存續期
      間內存有租賃關係甚明，是原告請求被告應給付78-1地號
      土地之租金，自屬有據。
　　⒊被告雖辯稱78-1地號土地未遭系爭房屋占用部分，經原告
      架設鐵欄杆及鐵絲網並堆置盆栽、推車，限制被告使用78
      -1地號土地，故毋須給付租金等語，並提出現場照片為憑
      （見本院卷第125頁）。惟查，上開鐵欄杆及鐵絲網係設
      置於地界乙節，為兩造所不爭執（見本院卷第225頁），
      則上開鐵欄杆及鐵絲網係為區隔土地界線設立，而確保與
      鄰地之範疇，設置目的洵屬正當，應無礙被告使用78-1地
      號土地。又查，78-1地號土地上雖有盆栽、推車等物品，
      然原告否認上開物品係由其所堆置，且依被告所提照片，
      亦難認定有何因此重大妨礙被告使用78-1地號土地或系爭
      房屋之情事，被告復自陳並無證據可證盆栽、推車為原告
      所堆置或有何遭妨害情事（見本院卷第299頁），被告自
      不得據此拒絕給付租金，是被告所辯自屬無據。
　　（二）被告應按月分別給付原告連恒昌、連唯羽、連慧慶8,
          514、8,514、17,028元之租金，及已屆期之租金68,1
          12、68,112、136,224元
　　⒈按民法第425條之1推定租賃之範圍，以房屋占有之土地，
      及與該部分土地之使用有不可分離關係之附屬地（如庭院
      、走道）等在內（最高法院102年度台上字第1508號判決
      意旨可參）。
　　⒉經查，78-1地號土地面積為630.67平方公尺，有78-1地號
      土地謄本可佐（見本院卷第275頁）。又系爭房屋占用78-
      1地號土地面積為479.49平方公尺，亦有高雄市鹽埕地政
      事務所建物測量成果圖附卷足考（見本院卷第61、63頁）
      ，此復為兩造所不爭執（見本院卷第224頁），是系爭房
      屋占用78-1地號土地之面積，自屬兩造間租賃關係存續之
      範圍。次查，78-1地號土地未遭系爭房屋占用之部分，係
      為系爭房屋間之空地、與地界上所設置之鐵絲網、鐵欄杆
      或牆面間之空地、與系爭房屋大門間之空地等節，有78-1
      地號土地地籍圖謄本、空拍街景圖、高雄市鹽埕地政事務
      所建物測量成果圖、現場照片存卷可憑（見本院卷第125
      、155、157、159頁，系爭執行事件卷一第179至185、265
      、287至293、397、399頁，系爭鑑定報告附件照片），則
      系爭房屋未占用78-1地號土地之範圍，屬系爭房屋對外連
      通之部分，且該部分土地位於系爭房屋外圍鐵絲網、牆面
      與大門之內，並非為他人所可利用，參以系爭房屋占用78
      -1地號土地之面積已近78-1地號土地面積之八成（計算式
      ：479.49/630.67＝76％，小數點第二位以下四捨五入），
      可認未經系爭房屋占用之土地部分，亦係與系爭房屋整體
      結構及其基地為一體利用。是依前揭說明，兩造間之租賃
      關係除存於系爭房屋占用之部分，亦及於未占用之土地部
      分，即78-1地號土地之全部面積630.67平方公尺。被告辯
      稱租賃關係僅存於系爭房屋占用之面積479.49平方公尺，
      難認可採。
　　⒊再查，78-1地號土地每月每平方公尺合理之租金金額為54
      元等情，有系爭鑑定報告存卷可查，而系爭鑑定報告係經
      不動產估價師本於其鑑價專業作成，並詳盡說明其鑑定方
      式其依據，於論述上亦未見有何顯然違背經驗法則、論理
      法則之處，且鑑定人與兩造並無何特別利害關係，應無為
      虛偽不實鑑價報告之理，是系爭鑑定洵堪採信，78-1地號
      土地之合理租金為每月每平方公尺54元。被告雖辯稱系爭
      鑑定報告鑑價結果過高，然此僅為被告個人意見，並未提
      出充分證據可證系爭鑑定報告之鑑價結果有何不實之處，
      是其所辯，自無足採。復查，原告連恒昌、連唯羽、連慧
      慶就78-1地號土地應有部分比例分別為1/4、1/4、1/2，
      有78-1地號土地謄本可參（見本院卷第275頁），是原告
      連恒昌、連唯羽、連慧慶每月得請求被告給付之租金分別
      為8,514、8,514、17,028元（計算式：630.67×54×1/4=8,
      514、34,056×1/2=17,028），原告連恒昌、連唯羽、連慧
      慶請求被告按月分別給付8,514、8,514、17,028元之租金
      ，要屬有據。又被告自109年4月21日完成所有權移轉登記
      ，原告連恒昌、連唯羽、連慧慶請求自109年4月21日起至
      109年12月20日止，共8個月已發生之租金，即分別為68,1
      12、68,112、136,224元，亦為有理。
　　（三）原告未免除被告110年1月1日前之租金債務
　　經查，被告辯稱原告已免除其110年1月1日以前之租金債務
    ，無非係以原告109年11月4日寄發之存證信函為據（見本院
    卷第53至54頁）。惟觀諸前開存證信函之內容，其係記載：
    「．．．如台端所有之前揭建物欲繼續使用本人土地，經參考
    附近土地租金行情每坪約200元/月，換算本筆土地應有月租
    38200元整（年租應為458400元整），請台端儘速與本人協
    議簽定租約，本人將通融端之作業期間，自110年1月1日起
    算租金，如台端於文到15日內未為回應，本人為管理土地，
    將移請調解及依法處理，也敬請體諒．．．」等語，則細譯上
    開存證信函內容，原告係表示如被告於期限內與原告簽立租
    約，達成租金協議，原告始自110年1月1日起算租金。是原
    告係以被告兩造間有遵期簽立租約作為減免被告110年1月1
    日前租金為條件，並未有當然免除被告110年1月1日前之租
    金債務之意，是被告所辯容有誤會。則兩造間並未能自行達
    成租金協議，原告自仍得請求被告於110年1月1日前應給付
    之租金。
　　（四）被告抵銷抗辯無理由
　　⒈按債務之抵銷，以雙方當事人互負債務為必須具備之要件
      ，若一方並未對他方負有債務，則根本上即無抵銷之可言
      。次按因故意或過失，不法侵害他人之權利者，負損害賠
      償責任，民法第184條第1項前段定有明文。則侵權行為之
      成立，須行為人因故意過失不法侵害他人權利，亦即行為
      人須具備歸責性、違法性，並不法行為與損害間有因果關
      係，始能成立。
　　⒉經查，被告雖辯稱原告前將系爭房屋交付連恒良占用達2/3
      ，由連恒良轉租他人謀利，已侵害被告之所有權等語，並
      提出系爭執行事件拍賣公告、執行筆錄、110年1月11日雄
      院和107司執惠字第114088號函、房屋使用議定書為憑（
      見本院卷第133至141、237至239頁）。惟查，原告連恒昌
      、連慧慶及連玉英，曾因連恒良占用系爭房屋一事提出竊
      佔告訴，於該案偵查程序中，被告代理人係陳稱：土地的
      部分連玉英分地號78號、被告連恒良與另外三位兄弟姐妹
      分地號78之1號，系爭房屋（即250建號房屋）及倉庫（即
      251建號房屋）由5人一起共有，連恒良部分因欠錢被銀行
      法拍而被連慧慶買走，房屋部分是我母親連玉英、我、我
      兒子、連恒良在住，後面的倉庫之前都是連恒良在用，它
      算是一個荒廢狀態，系爭房屋及倉庫均同時座落在78號、
      78之1號土地上等語；原告連慧慶係陳稱：土地已經分割
      清楚，地號78號是連玉英的，地號78之1號是我們三兄妹
      的，建物是持分，系爭房屋是我二哥被告連恒良與我姑姑
      告訴人一家使用，被告連恒良只使用一個房間，其他是我
      姑姑一家在使用，系爭倉庫在房子後面，有大倉庫及小倉
      庫，被告連恒良從美國回來就一直使用那些倉庫，我們兄
      弟姊妹是遵從母親給他一個落腳的地方，所以有同意被告
      連恒良使用該倉庫等語，有臺灣高雄地方檢察署107年度
      偵字第9305號、108年度偵字第7610號不起訴處分書在卷
      可稽（見本院卷第229至233頁），堪認系爭房屋係長期經
      斯時全體共有人即原告與連玉英同意連恒良而使用，難認
      原告有何不法容認連恒良使用系爭房屋之處。次查，系爭
      房屋經被告拍定，並於109年4月21日辦畢所有權移轉登記
      後，原告連慧慶於109年4月30日、5月3日告知連恒良須辦
      理點交，儘速搬離乙節，有LINE對話記錄截圖可參（見本
      院卷第337頁），要難認原告有何擅予同意連恒良繼續使
      用系爭房屋之情事。且斯時原告已非系爭房屋所有權人，
      縱連恒良拒絕搬遷系爭房屋，亦係系爭房屋所有權人即被
      告應對連恒良請求遷讓房屋之問題，參以被告前曾對連恆
      良占用系爭房屋一事，提起返還不當得利訴訟，經本院以
      110年度雄小字第1571號判決判命被告勝訴，亦有本院110
      年度雄小字第1571號判決可徵（見本院卷第220-13至220-
      19頁），是被告亦應知悉須負賠償責任者應為被告連恒良
      。是以，自無從推認原告先前基於系爭房屋所有權人地位
      同意連恒良使用系爭房屋之行為，有侵害被告之所有權甚
      明，原告自毋須對被告負何侵權行為責任。則原告既對被
      告毋須負賠償責任，被告為抵銷之抗辯，自屬無據。
六、綜上所述，原告民法第425條之1及租賃法律關係請求：㈠被
    告應分別給付原告連恒昌68,112元、連唯羽68,112元、連慧
    慶136,224元，及自民事更正聲明狀繕本送達翌日（即111年
    1月12日）起至清償日止，按週年利率5％計算之利息。㈡被告
    應自民事更正聲明狀繕本送達翌日（即111年1月12日）起至
    系爭房屋拆遷之日止，分別按月給付原告連恒昌8,514元、
    連唯羽8,514元、連慧慶17,028元，為有理由，應予准許。
七、本件訴訟係依民事訴訟法第427條適用簡易程序所為被告敗
    訴之判決，依同法第389條第1項第3款規定，應依職權宣告
    假執行。又被告亦陳明受不利判決部分願供擔保，請准免為
    假執行，爰依民事訴訟法第392條第2項規定，宣告被告預供
    擔保免為假執行之金額。
八、本件事證已臻明確，兩造其餘攻擊防禦方法及所提證據，核
    與判決結果不生影響，爰不逐一論述，併此敘明。
九、訴訟費用負擔之依據：民事訴訟法第78條。
中　　華　　民　　國　　111 　年　　7 　　月　　19　　日
                  高雄簡易庭　法　官  陳安信
以上正本係照原本作成。
如對本判決上訴，須於判決送達後20日內向本院提出上訴狀。如
委任律師提起上訴者，應一併繳納上訴審裁判費。　　　　　　
中　　華　　民　　國　　111 　年　　7 　　月　　19　　日
                              書記官  蔡妮君